【裁判字號】    99,易,575
【裁判日期】    990611
【裁判案由】    妨害自由
【裁判全文】
臺灣高雄地方法院刑事判決               99年度易字第575號
公  訴  人  臺灣高雄地方法院檢察署檢察官
被      告  丙○○○
上列被告因妨害自由案件，經檢察官追加起訴（99年度偵字第89
09號），本院判決如下：
    主  文
丙○○○犯強制罪，處拘役肆拾日，如易科罰金，以新臺幣壹仟
元折算壹日。
    事  實
一、丙○○○係址設高雄市○○區○○路885 號「北國麗景」社
    區管理委員會委員，因認為甲○○擔任該社區管理委員會主
    任委員不適格及對上開社區管理問題不滿，竟基於以強暴妨
    害人行使權利之接續犯意，於民國98年8 月4 日晚間8 時許
    ，適該社區管理委員會於上開社區會客大廳召開會議，並由
    總幹事乙○○手持麥克風及公文夾報告會議事項時，為干擾
    議事之進行，以徒手拉取強扯麥克風及公文夾之強暴方式，
    妨害乙○○行使報告會議事項之權利。
二、案經甲○○告發由臺灣高雄地方法院檢察署檢察官偵查及追
    加起訴。
    理  由
壹、程序部分：
一、按「有左列情形之一者，為相牽連之案件：一一人犯數罪者
    。」、「於第一審辯論終結前，得就與本案相牽連之犯罪或
    本罪之誣告罪，追加起訴。」，刑事訴訟法第7 條第1 款、
    第265 條第1 項分別定有明文。查檢察官以本件被告丙○○○前曾因涉犯強制罪案件經提起公訴，由本院以99年度易字
    第280 號案件審理中，而本件與該原已起訴之案件屬一人犯
    數罪之相牽連案件，追加起訴被告丙○○○之本件犯行，經
    核與上開規定尚無不符，本院自得就追加起訴部分依法審理
    。
二、次按被告以外之人於審判外之言詞或書面陳述，除法律有規
    定者外，不得作為證據，刑事訴訟法第159 條第1 項定有明
    文。又被告以外之人於審判外之陳述，雖不符前4 條之規定
    ，而經當事人於審判程序同意作為證據，法院審酌該言詞陳
    述或書面陳述作成時之情況，認為適當者，亦得為證據，刑
    事訴訟法第159 條之5 第1 項亦定有明文。本院用以認定本
    案事實所憑之被告以外之人於審判外之言詞或書面陳述，檢
    察官及被告於審判程序中均同意將之作為證據（見本院卷第
    24、40頁），本院復審酌該等言詞或書面陳述作成時之情況
    均屬正常，且與本案相關之待證事實具有關連性，認適當作
    為證據，依前開之規定，認上開陳述均具有證據能力，合先
    敘明。
貳、實體部分：
一、訊據被告丙○○○固不否認「北國麗景」社區管理委員會於
    前揭時、地開會，當乙○○以總幹事身分報告事項時，其有
    拿取麥克風及拿取乙○○所持之公文夾之舉動，惟矢口否認
    有何妨害他人行使權利之行為，並辯稱其當初只是在質疑甲○○以主委身分主持會議之正當性及抗議該會議之進行不合
    法，並無強搶乙○○之麥克風，其係在乙○○講完話且已將
    麥克風放在桌上後始拿取該麥克風，又其未曾強取乙○○之
    公文夾，而係請求乙○○暫停報告，並請乙○○先將高雄市
    政府之公文加以宣讀，俾讓住戶知道甲○○之主委身分不合
    法云云。經查：
  (一)被告所居住之北國麗景社區委員組織章程第8 條規定：「本
    委員會設總幹事1 名、組長1 名，由合約管理顧問公司派員
    擔任之，此有卷附該社區委員組織章程可憑（見98年度偵字
    第30529 號卷第5 頁) 。而被害人乙○○於前揭時、地在該
    社區管委會召開第15屆8 月份第1 次管委會會議時以總幹事
    身分擔任紀錄乙職，亦有北國麗景社區管理委員會第15屆管
    委會8 月份第1 次管理委員會紀錄、簽到單、開會通知單在
    卷可稽（見98年度偵字第30529 號卷第10至14頁），足認被
    害乙○○於前揭時、地確係以北國麗景社區管委會總幹事之
    身分宣讀會議資料，因而手持公文夾及使用麥克風，被告未
    經乙○○同意，即於會議進行中擅自從乙○○手中強取公文
    夾及麥克風，自屬妨害乙○○行使權利。
  (二)又上開會議過程之錄影光碟，經本院於審理時當庭勘驗內容
    如下：「（在該光碟畫面所載時間）2 分43秒處，原本總幹
    事乙○○係使用麥克風說話，被告則一手搶過麥克風，不讓
    他說話，主席甲○○隨即也搶回麥克風，被告及甲○○2 人
    便拿著麥克風吵了起來。」；「6 分零秒處，開會的住戶要
    被告把麥克風還回來，被告不加以理會。」；「6 分39秒處
    ，總幹事乙○○拿著公文夾要朗讀會議進行事項，被告一把
    搶過公文夾，還講說『開什麼會啊！』」；「7 分3 秒處，
    原先由被告搶走的公文夾因被丟在桌上，甲○○從桌上拿起
    來交給乙○○，被告隨即再從乙○○手中搶走，並稱其手裡
    之另一份文件是市政府的公文，要在場之警察先生唸出公文
    內容，警察沒有答應，且同時被告更大力地把麥克風的線也
    拉過來，說『他不具委員的資格他要拿什麼麥克風啊！』，
    之後被告左手拿著麥克風，右手拿著公文夾，跟甲○○吵起
    來」等情，有本院勘驗筆錄及上開光碟翻拍之照片在卷足稽
    （見本院卷第20至34頁），核與證人即告發人甲○○於偵查
    中證稱：會議當天是由總幹事乙○○朗讀會議事由，而被告
    在會議上搶乙○○的麥克風及公文等語（見99年度偵字第89
    09號卷第2 、7 頁），及證人乙○○於本院審理時結證稱：
    其於上開會議進行中低頭閱覽會議桌上之資料，並手持麥克
    風加以朗讀該等資料內容時，突遭被告徒手取走手上之麥克
    風等語（見本院卷第21、22頁) ，互稽相符，足認被告於被
    害人乙○○在前揭時地以社區總幹事身分報告事項時，為中
    斷乙○○之發言，而以徒手強取乙○○手持之麥克風及公文
    夾之事實，已至為明確。
  (三)至被告丙○○○雖以其係在乙○○講完話且已將麥克風放在
    桌上後始拿取該麥克風，且是在請求乙○○先將高雄市政府
    之公文加以宣讀，俾讓住戶知道甲○○之主委身分不合法，
    並無強取乙○○所持之麥克風或公文夾等詞置辯。惟查上開
    會議進行過程及被告強取被害人乙○○所持之麥克風及公文
    夾之影像，業經本院勘驗屬實，足認被告確係在被害人乙○○以總幹事身分宣讀會議事項時，分別以徒手方式強取乙○○所持之麥克風及公文夾，用以阻擾會議之進行等情至明。
    ，從而，被告執上開情詞置辯，顯與事實不合，洵無足採。
  (四)綜上所述，足見被告所辯上情，均屬卸責飾詞，無足憑採。
    本件事證明確，被告以強暴方式妨害他人行使權利之犯行，
    堪以認定，應依法論科。
二、按對於他人之生命、身體等，以現實之強暴脅迫手段加以危
    害要挾，使人行無義務之事或妨害人行使權利，應構成刑法
    第304 條之強制罪；且本條之罪，祇以所用之強脅手段足以
    妨害他人行使權利，或足使他人行無義務之事為已足，並非
    以被害人之自由完全受其壓制為必要（參最高法院28年上字
    第3650號、29年上字第3757號判例，72年度臺上字第5618號
    判決要旨參照）。又刑法第304 條所謂之「強暴」係指廣義
    之強暴，即指以有形之實力不法加諸他人，直接或間接皆可
    ，亦不以對於他人之身體施以暴力為限，即使對物施暴，未
    直接對人施暴，而使被害人屈服，亦可謂之強暴，判斷之關
    鍵乃在於施暴有無發生強制作用。又刑法上強制罪之強制需
    達何種程度，方始成罪，乃重於保護個人意思自由而非行動
    自由，故已達影響被害人自由意思決定，即足成立，不以被
    害人完全喪失意思決定為必要，故本罪所謂「強暴」係指直
    接對人或間接對物行使有形強制力，而產生對於被害人心理
    強制之效果，以達扭曲被害人決意之目的。查本件被告於被
    害人乙○○在前開會議手持麥克風及公文夾朗讀會議事項之
    際，先後以徒手方式強取證人乙○○所持之麥克風及公文夾
    ，用以中斷乙○○之發言，是核被告所為，係犯刑法第304
    條第1 項以強暴方式妨害人行使權利之強制罪。又被告於上
    開會議進行中，先後強取被害人乙○○所持麥克風及公文夾
    之行為，均係為中斷乙○○發言之目的所為，係基於單一之
    犯罪目的及決意，於密切接近之時間及地點實施，且其數行
    為所侵害者係同一法益，各行為間之獨立性極為薄弱，依一
    般社會健全觀念，在時間差距上，難以強行分開，各應視為
    數個舉動之接續施行，應合為包括之一行為予以評價，自屬
    接續犯之一罪，公訴意旨認應依被告先後妨害乙○○行使使
    用麥克風及公文夾之權利分論併罰，容有違誤，應予更正。
    爰審酌被告身為該社區管委會委員之一員，不思以理性、平
    和之方式處理其訴求，竟於社區管委會會議討論該社區公共
    事務之際，恣意以徒手強取被害人乙○○手上麥克風及公文
    夾等強暴方式阻撓會議程序之進行，所為實有不該，且考其
    於犯後猶無悛悔之意，態度非佳等一切情狀，量處如主文所
    示之刑，並諭知以新臺幣1,000 元折算1 日為易科罰金折算
    標準，以資懲儆。
據上論斷，應依刑事訴訟法第284 條之1 、第299 條第1 項前段
，刑法第304 條第1 項、第41條第1 項，刑法施行法第1 條之1
，判決如主文。
本案經檢察官丁○○到庭執行職務。
中    華    民    國    99    年    6     月    11    日
                    刑事第四庭  法  官  葉文博
以上正本證明與原本無異。
如不服本判決應於收受判決後10日內向本院提出上訴書狀，並應
敘述具體理由。其未敘述上訴理由者，應於上訴期間屆滿後20日
內向本院補提理由書(均須按他造當事人之人數附繕本)「切勿逕
送上級法院」。
中    華    民    國    99    年    6     月    11    日
                                書記官  李柏親
附錄本案所犯法條：
刑法第304條
中華民國刑法第304條
（強制罪）
以強暴、脅迫使人行無義務之事或妨害人行使權利者，處3 年以
下有期徒刑、拘役或3 百元以下罰金。
前項之未遂犯罰之。

司法院資訊處製作；財團法人民間司法改革基金會備份。
